最　高　行　政　法　院　判　決　　　　　　　　　九十一年度判字第二二一二號
　　上　訴　人　甲○○
　　被 上訴 人　高雄市政府
　　代　表　人　乙○○
右當事人間因徵收補償事件，上訴人對於中華民國九十年四月十八日高雄高等行政法
院八十九年度訴字第一一四號判決，提起上訴，本院判決如左：
　　主  文
上訴駁回。
上訴審訴訟費用由上訴人負擔。
　　理  由
一、本件上訴人主張：（一）徵收土地必須與土地改良物同時徵收並依限完成，始能
    謂完成合法之徵收，為土地法第二百三十三條、第二百十五條及第二百三十一條
    所明定。系爭土地徵收自七十八年五月十日由被上訴人所屬地政處公告徵收，至
    八十九年三月十日被上訴人以重劃案查估補償土地改良物，相距十一年之久，難
    謂合法之徵收或補償。況土地會漲價，先予徵收，土地改良物會折舊，則緩予徵
    收，顯違反行政程序法第八條之規定。再者，土地徵收條例為特別法，而市地重
    劃實施辦法僅為行政命令，而二者就土地改良物之補償規定未盡相同。本件改良
    物係因土地徵收而為補償，自應適用土地徵收條例，而非市地重劃實施辦法。（
    二）依鈞院八十九年度判字第六一○號判決，與本案同時且同為由徵收改為重劃
    之事件，業經鈞院判決撤銷重劃處分。系爭土地徵收業已確定，不得再將已徵收
    之土地視為重劃區之私有土地，則被上訴人不得主張本案之重劃案具有法律效力
    ，更不得謂其重劃查估補償上訴人之土地改良物為適法。又本都市計劃第五十三
    期為龍華國小徵收工程，但龍華國小土地並未減額使用，即都市計劃變更前後學
    校之用地總面積未變，因此與本件重劃成功與否無關。再者，龍華國小參與土地
    重劃之業主八戶，全部未繳回土地徵收補償款項已逾三年，是龍華國小之重劃不
    成，則徵收上訴人之土地改良物顯無實益。（三）土地法第五編「土地徵收編」
    及其他相關法律都無「土地改良物」得依計劃逐年編列預算依規定辦理徵收之規
    定，是本件土地徵收計畫書填入「土地改良物另依計畫逐年編列預算依規定辦理
    」之內容，顯逾土地法施行法第五十條之授權，已違反土地法第二百二十三條、
    第二百十五條及中央法規標準法第五條第二項之規定。（四）依平均地權條例第
    六十條第三項規定，依法折價抵付共同負擔之土地，其面積不得超過各該重劃區
    總面積百分之四十五為限，分回土地為百分之五十五。惟本件負擔抵費地為百分
    之七十五‧五，分回土地為百分之二十四‧五，已超過憲法第二十三條之法律保
    留及比例原則。況若不接受公共設施用地與工程費共計百分之七十五‧五抵費地
    之負擔者，則以徵收計，在非自由自主意識下所為之承諾，應為無效。況本條文
    所指之土地係指大區域含有商業區、住宅區等之土地，非如本件單指學校用地而
    言，否則將須超額負擔抵費地，亦違反行政程序法第六條、第七條第一項第二款
    、第三款、第十條及第四條之規定。（五）重劃公告後未繳回土地補償款者，該
    土地又成為公有土地，則依平均地權條例第六十條第二項規定，其原先之「折價
    抵付共同負擔之土地」面積比例亦將變動，且與公告不符，而須再行公告，反覆
    無常，勞民傷財，莫此為甚。（六）被上訴人未張貼重劃公告於用地機關、轄區
    公署與標的物所在地或新聞紙，其公告有瑕疵，故不具法定效力。而查估補償上
    訴人土地改良物之公告，亦未為有效之公告，顯係被上訴人之內部公文。是原判
    決顯有不適用法規或適用不當及判決不備理由或理由矛盾之違法等語，求為廢棄
    原判決並撤銷訴願決定及原處分等語。
二、被上訴人則以：（一）上訴人所陳鈞院八十九年度判字第六一○號判決，有關事
    件為高雄市第五十五期市地重劃案，並非本件第五十三期市地重劃案。本重劃區
    係依平均地權條例第五十七條及第六十條第三項規定，徵得徵收前徵收區內原私
    有土地所有權人及持有土地面積過半數之同意，並出具同意書之前題下，變更都
    市計畫並以市地重劃方式辦理開發。本期市地重劃計畫書所載之公私有土地面積
    及土地所有權人數，乃依徵收前之資料，始不失都市計畫變更之精神與旨意。另
    有關本重劃區計畫書內之私有土地所有權人人數及土地面積之計算方式，係依內
    政部八十六年五月二十三日台（八六）內地字第八六○四八七三號函說明二之原
    則辦理，即本期重劃區內私有土地所有權人共五十六人、土地面積為六‧二六三
    一公頃，提出同意書者共四十一人，持有面積共三‧九八三一公頃，均超過法定
    半數以上同意以市地重劃方式辦理開發，並出具同意書，且於同意書內第一條明
    載平均分配比率為重劃前總面積百分之二十四‧五，符合上開條文規定辦理。（
    二）上訴人位於本重劃區內之土地改良物拆遷補償，係依平均地權條例第六十二
    條之一及市地重劃實施辦法第三十八條規定，由被上訴人所屬地政處土地開發總
    隊於八十九年一月十一日上午九時三十分會同上訴人親屬代表現場勘查後，依「
    高雄市區徵收及市地重劃拆遷建築改良物工廠生產設備農業固定設備
    補償救濟自治條例」、「高雄市政府辦理徵收土地農林作物及魚類補償、遷移費
    查估基準」辦理查估補償，並於八十九年三月十日高市府地發字第七九七七號函
    公告上訴人妨礙工程施工及土地改良物查估補償清冊，及通知限期自行配合搬遷
    ，惟上訴人逾期未領，復經多次通知仍未前來領取，遂於八十九年十月二十七日
    將補償費提存臺灣高雄地方法院待領在案，顯然市地重劃與土地徵收均有地上物
    補償之規定，惟二者有不同之取得方式及程式，非如上訴人主張平均地權條例與
    市地重劃實施辦法第三十八條核與土地徵收條例之規定重覆，應適用土地徵收條
    例等語，資為抗辯。
三、原審斟酌全辯論意旨及調查證據之結果，以：（一）本件上訴人所有坐落高雄市
    鼓山區○○段○○段四十八地號等土地，於七十八年間原經被上訴人以為興辦龍
    華國小公告徵收在案，嗣被上訴人擬依變更都市計畫程序將上開校地減額使用，
    並以市地重劃方式辦理整體開發，乃報經內政部核准撤銷徵收，並同意辦理第五
    十三期市地重劃，被上訴人乃據以公告市地重劃之有關事項，有相關行政院函、
    內政部函及被上訴人公告可稽，足見本件土地徵收業經內政部核准撤銷在案，並
    經被上訴人改依土地重劃之方式辦理開發，系爭土地改良物自應適用平均地權條
    例第六十二條之一及市地重劃實施辦法第三十八條第一項及第二項處理，並無行
    為時土地法第二百十五條規定之適用。（二）系爭土地改良物係由被上訴人所屬
    地政處土地開發總隊通知上訴人，於八十九年一月十一日會同上訴人親屬代表現
    場勘查後，依市地重劃實施辦法第三十八條規定及「高雄市區徵收及
    市地重劃拆遷建築改良物工廠生產設備農業固定設備補償救濟自治條例」、「高
    雄市政府辦理徵收土地農林作物及魚類補償、遷移費查估基準」辦理查估補償，
    並公告上訴人妨礙工程施工及土地改良物查估補償清冊，通知限期自行配合搬遷
    在案，有相關公函、公告及土地改良物補償調查紀錄表可憑，上訴人雖訴稱其並
    無於八十九年一月十一日委託親屬代表至現場參與會勘云云，惟本件被上訴人既
    已依法查定系爭土地改良物補償金額，將補償金額及拆遷期限公告三十日，並通
    知上訴人，即已履行法定程序，縱認上訴人未委託親屬代表至現場參與會勘，亦
    不影響其效力，上訴人此部分指訴，亦無可取。從而，原處分及訴願決定核無不
    合。並說明本院八十九年度判字第六一○號判決係就有關高雄市第五十五期市地
    重劃案之行政爭訟而為判決，與本件係第五十三期市地重劃案之爭訟不同，且該
    判決並非判例，僅屬個案之見解，尚無拘束本件之效力；及上訴人其餘有關系爭
    土地改良物之徵收程序，應依土地徵收條例等相關法規辦理之主張，核與判決結
    果不生影響，自無庸加以審酌等情詞，而駁回上訴人於原審之訴。
四、本院查：
（一）本件上訴人所有坐落高雄市○○區○○段四小段四八、四八之二、四九地號土
      地，原經行政院於七十八年間核准徵收，由高雄市取得前開土地，上訴人所有
      之土地改良物迄未為一併徵收；嗣被上訴人於八十六年間向內政部申請准予撤
      銷徵收，改依市地重劃辦理，內政部於八十六年八月四日以台（八六）內地字
      第八六○七三六六號函予以核准，被上訴人即據之於八十六年九月二十四日以
      高市府地發字第二三一一九號公告第五十三期市地重劃區範圍、計畫書及有關
      事項，以上各情為原審合法確定之事實。系爭市地重劃之處分既已作成，上訴
      人如對之有所爭執，原應於行為時平均地權條例第五十六條第三項或行為時訴
      願法第一條所定之三十日異議、訴願期間內提起異議、訴願，以求救濟，而依
      原處分卷所附內政部台（八八）內訴字第八八○二八八四號訴願決定書所載，
      上訴人於收受前開撤銷徵收改為土地重劃核定函後，僅對撤銷徵收部分提起訴
      願，對該市地重劃之處分則未提出異議、訴願，上訴人於逾期多年後，已不得
      再就市地重劃處分之適法性及如何負擔費用等事件提出爭執。況本件係土地改
      良物應否拆除及如何補償之爭議，與上訴人是否為系爭土地所有權人及其有無
      權參與第五十三期市地重劃無涉，上訴人主張其並非系爭土地之所有權人，其
      已被排除參與第五十三期市地重劃之權利，無市地重劃實施辦法第三十八條之
      適用云云，並無足取。
（二）依行為時平均地權條例第六十二條之一第一項、第二項之規定，重劃區內應行
      拆除之土地改良物，直轄市或縣（市）政府應予公告，並通知其所有權人限期
      三十日內自行拆除，逾期不拆除，得代為拆除。本件被上訴人因實施市地重劃
      ，以系爭土地改良物為重劃區內應行拆除之土地改良物，爰依前開規定通知上
      訴人，經核此並非依土地法或土地徵收條例所為之一併徵收土地改良物。上訴
      人以本件土地改良物係因土地徵收而為補償，自應適用土地徵收條例，而非市
      地重劃實施辦法，被上訴人未遵守土地法或土地徵收條例有關一併徵收土地改
      良物之規定，為不適法云云，亦非可取。
（三）前述行為時平均地權條例第六十二條之一第一項、第二項有關之規定，將公告
      與通知併列，無非欲使所有權人得以知悉，並增加其可能，苟所有權人因公告
      或通知之一種方式知悉應行拆除土地改良物相關情事，縱令直轄市或縣（市）
      政府未為另一種方式，亦不得指為有違前開法條之規定。本件上訴人業已因被
      上訴人之通知而知悉應拆除系爭土地改良物情事，上訴人已不得再就有無公告
      再事爭執。
（四）本件為實施市地重劃就土地改良物拆除補償有關事件，而非土地徵收之事件，
      上訴人據有關土地徵收有關規定為爭議，核與本件無關，並無足採，亦無予論
      述之必要。另本院八十九年度判字第六一○號判決，係就辦理市地重劃之處分
      是否適法所為之判決，與本件亦無關，上訴人據本院前開判決結果而為主張，
      亦無足取。
（五）綜上所述，本件原判決核無不合，上訴意旨徒執前詞，指摘原判決違誤，求予
      廢棄，為無理由，應予駁回。
據上論結，本件上訴為無理由，爰依行政訴訟法第二百五十五條第一項、第九十八條
第三項前段，判決如主文。
中　　華　　民　　國　　九十一　　　年　　　十二　　　月　　　五　　　　日
                    最 高 行 政 法 院  第 三 庭
                                審 判 長 法  官　　　葉　振　權
                                         法  官      林　家　惠
                                         法  官　　　吳　錦　龍
                                         法  官　　　劉　鑫　楨
                                         法  官　　　吳　明　鴻
右  正  本  證  明  與  原  本  無  異
　　　　　　　　　　　　　　　　　　　　 法院書記官　阮  桂  芬
中　　華　　民　　國　　九十一　　　年　　　十二　　　月　　　五　　　　日
